臺灣高等法院民事裁定　　　　　　　　　100年度抗字第816號
抗　告　人　周朝陽
上列抗告人因與相對人臺灣銀行股份有限公司間強制執行聲明異
議事件，提出異議，對於中華民國100年4月29日臺灣板橋地方法
院100年度事聲字第76號所為裁定提起抗告，本院裁定如下：
    主  文
原裁定廢棄。
    理  由
一、抗告人在其與相對人間強制執行事件，於民國(下同)100年1
    月13日具狀對於原法院99年12月28日板院輔99司執助實字第
    4060號執行命令聲明異議，經原法院之司法事務官於100年3
    月8 日以99年司執助字第4060號裁定處分駁回抗告人之聲明
    異議 (下稱100年3月8日司法事務官處分)，並於100年3月11
    日送達至臺北市○○區○○路50號，因未獲會晤抗告人，原
    法院乃將該裁定付與該址之稻香管理委員會受僱人即大樓管
    理員謝百宜以為補充送達，抗告人嗣於同年月24日向原法院
    提出異議，並聲請回復原狀，原法院以抗告人逾10日不變期
    間始提出異議，且回復原狀之聲請亦無理由，於100年4月29
    日以原裁定駁回抗告人之異議及回復原狀之聲請。抗告人不
    服，提起本件抗告。
二、抗告意旨略以：抗告人於100年1月12日 (應係13日) 聲明異
    議時，即遷至臺北市士林區○○○路3 號5樓之5居住，並於
    聲明異議狀上載明該址為其送達處所，詎原法院寄發100年3
    月8 日司法事務官處分時，未按該址送達，致抗告人之權益
    受有損害之虞。又，抗告人已自臺北市○○區○○路50號搬
    遷至臺北市士林區○○○路3 號5樓之5居住之事實，有臺灣
    士林地方法院檢察署 (下稱士林地檢署)99年11月3日士檢清
    辰99立2425字第35026號通知、士林地檢署100年度他字第12
    4號妨害名譽案件開庭通知、士林地檢署100年3 月25日士檢
    清仁100偵1772字第627號函、原法院99年度國簡上字第3 號
    國家賠償事件開庭通知書、原法院99年度國再易字第2 號再
    審之訴事件開庭通知書、新北市選舉委員會99年9 月28日新
    北選四字第09905503961號開會通知書、 新北市選舉委員會
    100年3月24日新北選四字第1003450062號函、新店中正郵局
    第20號存證信函、中國人壽保險股份有限公司契約內容變更
    申請書等件為證。至於抗告人之戶籍至今仍設在臺北市○○
    區○○路50號之原因，乃係臺北市士林區○○○路3號5樓之
    5 房屋所有權人陳龍元未同意抗告人遷入，而未辦理戶口遷
    移事宜。抗告人於100年3月16日始收受100年3月8 日司法事
    務官處分，則抗告人於同年月24日對之提出異議，並未逾異
    議之不變期間，原裁定以抗告人已逾異議之不變期間為由，
    駁回抗告人之異議，尚有違誤等語，請求廢棄原裁定。
三、按送達於應受送達人之住居所、事務所或營業所行之。但在
    他處會晤應受送達人時，得於會晤處所行之。又，送達於住
    居所、事務所或營業所不獲會晤應受送達人者，得將文書付
    與有辨別事理能力之同居人或受僱人，民事訴訟法第136 條
    第1項、第137條第1 項分別定有明文。是如所送達之處所並
    非應受送達人之住居所、事務所或營業所，於該址居住或受
    僱之人非應受送達人之同居人或受僱人，如由其代為收受送
    達文書，亦不生民事訴訟法第137條第1項之送達效力。次按
    依民法第20條第1 項之規定，依一定事實足認以久住之意思
    ，住於一定之地域者，即為設定其住所於該地。顯見我國民
    法關於住所之設定，兼採主觀主義及客觀主義之精神，必須
    主觀上有久住一定地域之意思，客觀上有住於一定地域之事
    實，該一定之地域始為住所，故住所並不以登記為要件，戶
    籍登記之處所固得資為推定住所之依據，惟倘有客觀之事證
    ，足認當事人已久無居住該原登記戶籍之地域，並已變更意
    思以其他地域為住所者，即不得僅憑原戶籍登記之資料，一
    律解為其住所 (最高法院97年度台抗字第118 號裁定意旨參
    照)。 此乃戶籍登記制度，係為國人戶口管理之行政上需要
    而設立，固以與民法所稱之住所同一為原則，但倘有具體事
    證，足認設籍者並無在該址久住之主觀意思或長住之客觀事
    實，就因民事訴訟法規定送達訴訟文書而生一定法律上效果
    之訴訟行為之效力，非不得例外認定戶籍登記地尚非住所或
    居所，以賦與該當事人參與程序之機會，貫徹憲法保障訴訟
    權之旨。
四、經查，原法院雖曾命相對人查報抗告人最新戶籍謄本之戶籍
    地址即「臺北市○○區○○路50號」，並於100年3月11日據
    以送達100年3月8 日司法事務官處分，有戶籍謄本、送達證
    書附卷可稽〔見原法院99年度司執助字第4060號卷 (下稱原
    法院司執助卷）第19頁、第44頁]， 惟依上開說明，應受送
    達之處所並不以登記為要件，如有客觀之事證認應受送達人
    之住居所事實上已變更者，仍應以實際之住居所為應受送達
    之處所。查抗告人於100年1月13日為聲明異議時，已於書狀
    內上載明其送達處所為「臺北市士林區○○○路3號5樓之5
    」( 見原法院司執助卷第22頁)，且士林地檢署寄發100年度
    他字第124號妨害名譽案件100年1月27開庭通知及100年3 月
    25日士檢清仁100偵1772字第627號函予抗告人時、原法院於
    100年1月31日寄發99年度國再易字第2號再審之訴事件100年
    2月16日開庭通知予抗告人時、新北市選舉委員會寄發100年
    3月24日新北選四字第1003450062號函予抗告人時、第三人
    陳龍元於100年1月29日寄發新店中正郵局第20號存證信函予
    抗告人時，均係寄送「臺北市士林區○○○路3號5樓之5」(
    見本院卷第7-8頁、第10頁、第13-14頁），則抗告人主張其
    並未居住於前開戶籍地，顯非全然無據。從而，原法院未予
    查明抗告人之真正住居所，逕以戶籍地「臺北市○○區○○
    路50號」作為抗告人之送達地址，並以該址之稻香管理委員
    會受僱人即大樓管理員謝百宜為抗告人之受僱人，認定其於
    100年3月11日代收100年3月8日司法事務官處分(見原法院司
    執助卷第44頁），即已生合法送達之效力，於法自有未洽；
    又抗告人提起異議時，已於異議狀內表明：「直到3 月16日
    原大樓管理員始聯絡上抗告人前往取信」等語（見原法院10
    0年度事聲字第76號卷第4頁）。如屬實情，則抗告人100年3
    月24日之異議即屬合法，乃原法院關此情形並未為調查，即
    予駁回，亦有未合。抗告意旨指摘原裁定不當，求予廢棄，
    為有理由。爰由本院將原裁定廢棄，發回原法院另為適當之
    處理；至於抗告人聲請回復原狀部分，應就異議時，同為處
    理，宜請併予注意。
五、據上論結，本件抗告為有理由，爰裁定如主文。
中    華    民    國   100    年    6     月    30    日
                    民事第十五庭
                        審判長法  官  林恩山
                              法  官  陳雅玲
                              法  官  黃國忠
正本係照原本作成。
本裁定除以適用法規顯有錯誤為理由外，不得再抗告。如提起再
抗告，應於收受後10日內委任律師為代理人向本院提出再抗告狀
。並繳納再抗告費新台幣１千元。
中    華    民    國   100    年    7     月    4     日
                              書記官  陳明俐